臺灣高等法院花蓮分院刑事判決　　　　　　　　　　九十二年度上訴字第二一八號
　　上訴人即被告　乙○○
　　選任　辯護人　張秉正律師
右上訴人即被告因業務過失致死案件，不服臺灣花蓮地方法院九十年度訴字第一一七
號中華民國九十二年七月三十日第一審判決（起訴案號：臺灣花蓮地方法院檢察署八
十九年度偵字第一一八號），提起上訴，本院判決如左：
    主  文
原判決撤銷。
乙○○無罪。
    理  由
一本件公訴意旨略以：游來好（民國十六年十二月二十六日生）於民國（下同）八十
  八年十月二十日二十二時四十五分許，因遭機車撞傷而送往行政院衛生署花蓮醫院
  （以下簡稱花蓮醫院）急救，由急診室醫師林慶美進行頭部Ｘ光照射後，將病患送
  入加護病房診治。乙○○係花蓮醫院骨科醫師，為從事業務之人，其於翌日（十月
  二十一日）十一時許，本應考量病患游來好之身體狀況，注意評估手術之適應性，
  以避免手術結果危及傷患生命安全，且當時亦無不能注意之情事，竟率爾對已有約
  百分之三十氣胸（右側）及肺衰竭現象、且年事已高之游來好施以全身麻醉，並進
  行雙大腿骨折骨釘固定手術，手術完成後續入加護病房，惟因術後照顧及會診缺失
  ，引起急性呼吸窘迫症，游來好於同月二十五日二十三時許，因心肺衰竭及顱內出
  血，宣告不治死亡，因認乙○○涉有刑法第二百七十六條第二項之業務過失致死罪
  嫌云云。
二訊據被告乙○○矢口否認其有公訴意旨所指犯行，並辯稱：(一)傷患游來好係因「急
  性呼吸窘迫症候群」（即ＡＲＤＳ）致死，惟「急性呼吸窘迫症候群」發生之原因
  極為複雜，尤以游來好同時具有多發性骨折之情形為最。換言之，游來好於送院前
  之「多發性骨折」本身即可能於發生骨折數日後發生「急性呼吸窘迫症候群」，故
  游來好於前述時間所發生之「急性呼吸窘迫症候群」與被告所進行之二股骨手術並
  無因果關係存在。(二)行政院衛生署醫事審議委員會前後三次鑑定並不詳實，且互有
  矛盾。(三)鑑定報告所採用之數據（動脈血氧分壓）有誤，原審依據被告對此提出之
  質疑，再函請該會就此為鑑定，乃該會竟規避此項質疑，不予回應。(四)依據被告所
  提出醫事文獻之記載，及證人即花蓮醫院醫師林慶美、游清堅、陳瑞慶、侯永成、
  陳志榮醫師之證詞，被告確有必要進行該項二股骨手術，且處置完全正確。(五)中華
  民國骨科醫學會進行審議結果，亦認被告並無過失等語。
三本案經檢察官於偵查中送請行政院衛生署醫事審議委員會鑑定（第一次鑑定）結果
  ，經該會以：病患游來好年齡大，且受嚴重外傷（包括右側第二、三、四肋骨及鎖
  骨、第十一、十二胸椎、兩大腿等多處骨折），且有百分之三十氣胸（右側）、肺
  挫傷，已發生肺衰竭，被告於第二天即以全身麻醉而作不緊要之開刀，術後引起「
  急性呼吸窘迫症候」而死亡，被告在「手術必要性之評估」及「術後之照顧及會診
  」方面有其缺失，有該署八十九年十一月二日第八九一四七號鑑定書附卷可稽（見
  偵查卷第四五頁反面至四六頁正面）。次經原審檢具被告對第一次鑑定所提出之質
  疑事項，再函請該會鑑定（第二次鑑定）結果，該會於九十一年七月十七日以九０
  三四二號鑑定書就第一次鑑定所認定之「手術必要性之評估」有疏失部分，載明其
  鑑定意見為：(一)病患術前及麻醉時血壓等生命跡象均穩定，依原則可以進行手術，
  惟生命徵象穩定，並非決定開刀的唯一評估要件。(二)病患游來好患氣胸百分之三十
  ，動脈血氧分壓為51.2mmhg，且已肺水腫，已達肺衰竭之情況，不宜作全身麻醉之
  開刀。(三)如不進行二股骨手術，雖會造成護理困難、疼痛及肺栓塞之可能，但還是
  可以進行胸部之治療及護理。(四)若不行手術，有可能會增加脂肪栓塞之機率。(五)AR
  DS（即「急性呼吸窘迫症候群」）形成之原因複雜，多發性骨折本身即有可能造成
  （ARDS），尤其包括多根肋骨骨折。(六)根據麻醉紀錄看來，整個麻醉過程算是相當
  平穩，應不致影響ARDS「急性呼吸窘迫症候群」之形成．．．．（見原審卷第一五
  一至一五二號），已經詳細說明：病患游來好麻醉時血壓等生命跡象均穩定，依原
  則可以進行手術；如不進行二股骨手術，確有造成護理困難、疼痛及肺栓塞之可能
  ；本次由被告所進行之二股骨手術，其麻醉過程平穩，應不致影響「急性呼吸窘迫
  症候群」之形成；「急性呼吸窘迫症候群」所形成之原因複雜，多發性骨折本身即
  有可能造成「急性呼吸窘迫症候群」之發生，故該次鑑定意見已經說明被告所進行
  之二股骨手術對減少病患肺栓塞之機率及減少病患護理困難、疼痛方面，確有其需
  要，且並不排除游來好「急性呼吸窘迫症候群」之發生係因其多發性骨折所造成（
  第一次鑑定係意見似認游來好「急性呼吸窘迫症候群」之發生與被告進行不緊要之
  開刀手術有直接之因果關係）。雖該次鑑定仍認：「病患游來好患氣胸百分之三十
  ，動脈血氧分壓為51.2mmhg，且已肺水腫，已達肺衰竭之情況，不宜作全身麻醉之
  開刀。」惟被告辯稱：該次鑑定所引用之數據（動脈血氧分壓為51.2mmhg）係游來
  好於八十八年十月二十日晚上十時五十生分被送到花蓮醫院時由急診室醫師林慶美
  所作之生化檢驗數據，嗣後林慶美醫師將游來好送往加護病房經進一步診治後，動
  脈血氧分壓之數值業已提高為100mmhg（十月二十一日凌晨一時三十五分）、98mmh
  g(十月二十一日凌晨一時四十分）、99mmhg（十月二十一日早上八時）等情，有呼
  吸記錄附游來好病歷可稽（見病歷影本第六二頁），原審因而再以：「游來好急診
  時的動脈血含氧量為51.2mmhg，但急診後已有提昇，貴會鑑定意見(二)記載『動脈血
  氧分壓為51.2mmhg，且已肺水腫，已達肺衰竭之情況，不宜作全身麻醉之開刀。』
  是否有斟酌提昇後之數據值」（見原審卷第一七四頁），惟該會於九十二年四月三
  十日以0000000號所製作之鑑定書（第三次鑑定）並未就前開函詢事項提出
  任何之說明，有該次鑑定書附卷可稽（見原審卷第一九一頁「鑑定意見」欄之記載
  ）。辯護意旨指摘該次鑑定迴避前述質疑不予回應一節，確屬有據。再參照花蓮醫
  院內科游清堅醫師於原審所證：「依據病患在急診室的病歷，他的心跳、呼吸、血
  壓都算正常，應沒有肺衰竭之現象」（見原審卷第一一０頁），是被告進行二股骨
  手術時，游來好是否處於肺衰竭而不適於開刀之狀態，亦堪滋疑。次經本院檢同有
  關病歷資料再函請中華民國骨科醫學會函詢結果，該學會明確復稱：(一)對於有嚴重
  外傷、多處骨折而且合併氣胸之病人，在病人病情穩定下，儘早作骨折的固定，以
  讓病人便於作胸部治療及護理，以免發生肺部併發症，是絕對正確的。第一次醫療
  鑑定（指前述行政院衛生署醫事審議委員會第一次鑑定）認為「大腿開刀是不緊要
  之手術，不進行兩側大腿股骨手術，仍可進行胸部之治療及護理」是一種落伍之觀
  念，該次鑑定並非適當；(二)第二次鑑定認為病患術前及麻醉時血壓等生命跡象均穩
  定，依原則可進行手術，再根據整個麻醉及開刀過程均極平穩順利，而且術後第二
  天病情也相當穩定，顯然開刀及麻醉之時機並無不當。(三)病人於十月二十日二十二
  時發生車禍，經過約六十二小時，於十月二十三日十二時二十三分發生意識改變，
  呼吸急促、心跳加快之併發症，這應是脂肪栓塞所引起的「呼吸窘迫症候群」。大
  部分「脂肪栓塞症候群」發生在受傷後十二至七十二小時，對於一個多發性骨折的
  病人，發生脂肪栓塞引起ARDS是有可能的，這與手術完全無關，反而早期作骨折內
  固定手術，不僅可以減少脂肪栓塞的發生，更可以讓病人早日翻身、活動甚至下床
  ，以減少肺部併發症的發生。(四)乙○○醫師治療病人游來好，不僅手術適應症正確
  ，手術時機也很恰當，而發生脂肪栓塞引起ARDS是骨折本身的一種併發症，與手術
  無關，有該學會（九三）骨醫勝字第十六號函附本院卷可稽（見本院卷第八四頁）
  。
  是本件被告所進行之手術是否必要，在醫療專業判斷中，已屬仁智互見，至於被告
  所進行之二股骨手術與游來好嗣後所發生「急性呼吸窘迫症候群」間是否有之因果
  關係，行政院衛生署醫
  事審議委員會第一次鑑定與第二次鑑定之結論已有不同，中華民國甲○○○更是直
  指病患游來好是因多發性骨折發生脂肪栓塞後再引起「急性呼吸窘迫症候群」與被
  告所進行之手術無關，本院認為，依據目前卷內所有的證據，並不能使本院就檢察
  官起訴意旨所指「被告對病患游來好進行不適當之二股骨手術，導致游來好發生『
  急性呼吸窘迫症候群』致死」之事實產生確信。
三另前述第一次鑑定雖又認定被告「術後之照顧及會診」有疏失，惟並未說明被告就
  術後之照顧及會診有何具體之疏失。經原審函請行政院衛生署醫事審議委員會就此
  項疑義再為鑑定（原審卷第一四五頁），其鑑定意見為：「術後照顧算是努力，但
  在術後第二天（十月二十二日十三時左右）就拔除氣管內管，似乎太早了些，而接
  下來一直到十月二十四日一時二十分才再插上氣管內管行人工呼吸。在此一段時間
  內，患者的呼吸一直都在三十次以上，且心跳均在一百三十次以上，甚至到二百次
  左右，血氧飽和度僅有百分之九十左右或更低，對於插管及使用人工呼吸器，實在
  太慢了，而且心跳如此快，也未見處理，顯有醫療疏失。」惟病患游來好係於十月
  二十二日中午十二時五十分由被告會內科醫師游清堅拔管，於同日下午二時五十五
  分拔除呼吸內管，有病歷資料及游清堅醫師所簽具之會診答覆單可稽，足見被告於
  術後已經會診內科醫師照顧病患游來好。嗣後於十月二十四日（星期日）凌晨一時
  二十分由值班醫師侯永成再插內管急救，十月二十四日上午由加護病房值班醫師陳
  志榮負責照顧處置，當日下午陳志榮醫師因護士告知而發現游來好有喘的現象，經
  緊急會診內科游清堅醫師作緊急處理，至晚間九時許，情況轉為嚴重，經照射Ｘ光
  後，發現游來好有呼吸衰竭的情況，經初步診斷為「急性呼吸窘迫症候群」並繼續
  給予照顧及處置，嗣後於十月二十五日上午再由內科醫師陳瑞慶接受緊急會診後，
  由陳瑞慶醫師接手處理等情，有病歷資料之記載可稽，且經陳瑞慶、陳志榮、侯永
  成及游清堅等醫師於原審審理時到庭證述不虛。堪見被告係於會診游清堅醫師後始
  作出拔管之處置，嗣後再行插管之時機則係由值班醫師侯永成所決定，之後之緊急
  處理亦由值班之內科醫師游清堅及陳瑞慶醫師負責，是第二次鑑定意見指摘之前「
  拔除氣管內管太早」嗣後又「插管太慢」一節，即使屬實（前揭醫師均到庭證明處
  置適當），前述第二次鑑定書並未依據以上各項病歷之記載，詳細說明被告為何應
  對「拔除氣管內管太早」、「插管太慢」負醫療過失責任，且該「拔除氣管內管太
  早」、「插管太慢」與病患「急性呼吸窘迫症候群」之發生或死亡結果間究竟有何
  因果關係，本院認亦不得依據此部分不盡詳實之鑑定作為被告有罪之認定之基礎。
四原審失察，遽予論罪科刑，顯有未合，被告上訴意旨否認犯罪，為有理由，應予撤
  銷改判，諭知被告無罪之判決。
五據上論斷，應依刑事訴訟法第三百七十一條、第三百六十九條第一項前段、第三百
  六十四條、第三百零一條第一項前段，判決如主文。
本案經檢察官李土城到庭執行職務。
中      華      民      國    九十三    年      五      月      五      日
                                    審判長法官  謝  志  揚
                                          法官  蔣  有  木
                                          法官  何  方  興
右正本證明與原本無異。
本件檢察官得上訴。
                                        書記官  劉  妙  娘
中      華      民      國    九十三    年      五      月      五      日
